臺灣桃園地方法院民事裁定
111年度輔宣字第22號
聲  請  人  穆秀芬  
代  理  人  沈明欣律師
相  對  人  穆超平  

關  係  人  穆秀雲  
上列當事人間請求輔助宣告事件，本院裁定如下：
    主      文
宣告穆超平（男，民國00年00月00日生，身分證統一編號：Z000
000000號）為受輔助宣告之人。
選定穆秀雲（女，民國00年00月0日生，身分證統一編號：Z0000
00000號）為受輔助宣告之人穆超平之輔助人。
聲請程序費用由受輔助宣告之人穆超平負擔。
    理      由
一、按對於因精神障礙或其他心智缺陷，致其為意思表示或受意
    思表示，或辨識其意思表示效果之能力，顯有不足者，法院
    得因本人、配偶、四親等內之親屬、最近一年有同居事實之
    其他親屬、檢察官、主管機關或社會福利機構之聲請，為輔
    助之宣告。民法第15條之1第1項定有明文。
二、聲請意旨略以：聲請人為相對人之二妹。相對人因智能不足
    領有第一類重度之身心障礙證明，目前一人獨居於桃園市○○
    區○○○街00號4樓，曾於清潔隊擔任清潔工20餘年，日常生活
    尚能自理，但相對人無法管理自身財務，曾有多次受騙之經
    驗，如以高達新臺幣（下同）2,500元的價格至理髮店理平
    頭。因相對人父親為榮民，相對人於父親逝世後領有半俸，
    亦領有身心障礙之生活津貼，又因相對人母親於民國111年1
    月過世，聲請人為保護制約相對人之行為與維護相對人之財
    產權益，爰依民法第15條之1第1項、第1113之1第1項、家事
    事件法第177條規定，聲請宣告相對人為受輔助宣告之人，
    並指定關係人穆秀雲（相對人之大姊）為相對人之輔助人等
    語。　
三、經查，聲請人主張上開事實，業據其提出親屬系統表、身心
    障礙證明文件、兩造之身分證影本等件為證，另經本院查詢
    相對人之勞保資料、財產所得資料在卷可稽。且相對人經本
    院勘驗其精神狀況，於鑑定人沈信衡醫師面前點呼相對人，
    並詢問其住所、有幾個兄弟姊妹、是否知悉面前物品名稱等
    問題，過程中相對人意識清楚，有問有答，尚能切題回覆，
    但就詢問有關算數之問題如「5+7等於多少？」、「假設你
    拿100元出去，買便當75元，店員應該找你多少錢？」等問
    題，相對人則表示不曉得或沉默以對。關係人穆秀雲則在場
    表示相對人一個人生活，一個月會拿生活費給相對人，相對
    人會自己生活；且同意擔任相對人之輔助人等語（見本院卷
    第24至26頁）。復經長庚醫療財團法人桃園長庚紀念醫院沈
    信衡醫師鑑定相對人之精神狀況，認個案之精神科臨床診斷
    為「智能障礙」。目前認知功能有部分障礙，致其為意思表
    示或受意思表示，或辨識其意思表示效果之能力，顯有不足
    ，推測其回復之可能性低等語，此有該院於1110年7月8日長
    庚院林字第1110450436號函暨所附之精神鑑定報告書1件在
    卷可稽（見本院卷第37頁至第38頁）。是本院審酌相對人精
    神障礙狀態及心智缺陷之程度等情，並參諸上揭精神鑑定報
    告書之意見，認相對人其為意思表示或受意思表示，或辨識
    其意思表示效果之能力，顯有不足，符合受輔助宣告之要件
    ，是本件聲請為有理由，應予准許，爰依法宣告關係人穆秀
    雲為受輔助宣告之人。
四、按受輔助宣告之人，應置輔助人，民法第1113條之1第1項定
    有明文。又按法院為輔助之宣告時，應依職權就配偶、四親
    等內之親屬、最近一年有同居事實之其他親屬、主管機關、
    社會福利機構或其他適當之人選定一人或數人為輔助人；法
    院為選定輔助人前，得命主管機關或社會福利機構進行訪視
    ，提出調查報告及建議；法院選定輔助人時，應依受輔助宣
    告之人之最佳利益，優先考量受輔助宣告之人之意見，審酌
    一切情狀，並注意下列事項：（一）受輔助宣告之人之身心
    狀態與生活及財產狀況。（二）受輔助宣告之人與其配偶、
    子女或其他共同生活之人間之情感狀況。（三）輔助人之職
    業、經歷、意見及其與受輔助宣告之人之利害關係。（四）
    法人為輔助人時，其事業之種類與內容，法人及其代表人與
    受監護宣告之人之利害關係。此觀民法第1113條之1第2項準
    用第1111第1項、第2項、第1111條之1之規定即明。
五、查，就本件適宜由何人擔任輔助人部分，經本院囑請財團法
    人阿寶教育基金會、桃園市社會工作師公會對兩造及關係人
    進行訪視，財團法人阿寶教育基金會於111年5月20日以111
    宜阿寶字第111038號函所附之訪視評估報告記載略以：「據
    聲請人表示相對人仍有表述自己意見的能力，對於聲請人是
    幫助相對人的出發點表示認同，且經相對人與相對人之姐妹
    們之同意才協助相對人聲請輔助宣告。在訪視過程中，評估
    聲請人之用意為照顧責任及提供更妥善之照顧，聲請由相對
    人之大姐擔任相對人之輔助人無不適任之情事，基於相對人
    最佳利益之考量，建議法院參酌精神鑑定之報告與其他單位
    之訪視報告」等語（見本院卷第30頁至第31頁）；桃園市社
    會工作師公會於111年6月1日以桃林字第111375號函所附之
    監護（輔助）宣告調查訪視報告記載略以：「本案之聲請人
    穆秀芬女士為相對人的二妹，關係人穆秀雲女士為相對人大
    姊，相對人現獨居於中壢區，具生活自理、自主行動以及口
    語表達能力，目前相對人所需之生活費用，由關係人保管之
    相對人遺屬半俸支付，相關行政事務、財務事宜亦由關係人
    主責。經訪視，關係人穆秀雲女士具擔任監護(輔助)人意願
    ，未來相對人居住安排、財務保管與處理亦維持現狀。據關
    係人陳述，相對人大妹穆秀貞女士已以口頭表示知曉且同意
    本案之聲請，相對人因未能配合接受訪視，故無法知悉其對
    於本案之意見與想法。綜合評估關係人的陳述未見明顯不適
    任之消極原因，惟聲請人現居他轄，故就其意見想法以及相
    對人實際身心、受照顧狀況以及對於本案之意見與想法，建
    請鈞院詳參當地訪視單位之訪視報告與相對人醫療鑑定報告
    和其他相關事證後，以相對人最佳利益為考量予以綜合裁量
    之」等語（見本院卷第33頁至第35頁）。
六、本院斟酌上開訪視評估報告、調查訪視報告及相對人之現況
    ，認關係人於聲請人提出本件輔助宣告時表達擔任相對人輔
    助人之意願，並經其他家屬之同意，有前開訪視評估報告及
    調查訪視報告在卷可憑，且相對人亦無受關係人不當照顧之
    情事，關係人又無何消極不適任之情形，足信其當會盡全力
    保護相對人之權益，並有能力擔負輔助人之職務無疑。是若
    由關係人擔任相對人之輔助人，應屬符合相對人之最佳利益
    。本院爰依上揭法律規定，選定關係人為相對人之輔助人。
    至於輔助人之職務，可參照民法第1113條之1之規定，並應
    以善良管理人之注意執行職務，附此敘明。
七、爰依家事事件法第177條第2項、第164條第2項，裁定如主文
    。　　　　
中　　華　　民　　國　　111 　年　　8 　　月　　31　　日
                   家事法庭     法  官　謝伊婷
以上正本係照原本作成。
如對本裁定抗告須於裁定送達後10日內向本院提出抗告狀。
中　　華　　民　　國　　111 　年　　8 　　月　　31　　日
                                書記官　温菀淳